【裁判字號】    94,訴,2809
【裁判日期】    950823
【裁判案由】    新型專利異議
【裁判全文】
臺北高等行政法院判決
                                    94年度訴字第02809號
                              .
原      告  光陽工業股份有限公司
代  表  人  甲○○（董事長）
訴訟代理人  楊祺雄律師
複  代理人  黃世瑋律師
訴訟代理人  劉法正律師
被      告  經濟部智慧財產局
代  表  人  蔡練生（局長）
訴訟代理人  丙○○
參  加  人  三陽工業股份有限公司
代  表  人  乙○○（董事長）
訴訟代理人  丁○○
上列當事人間因新型專利異議事件，原告不服經濟部中華民國94
年7 月1 日經訴字第09406130910 號訴願決定，提起行政訴訟，
本院判決如下：
    主  文
原告之訴駁回。
訴訟費用由原告負擔。
    事  實
一、事實概要：原告於民國（下同）91年10月1 日以「用於排氣
    管上的塑膠製尾蓋構造」向被告申請新型專利，經被告編為
    第00000000號審查，准予專利。公告期間，參加人以其違反
    核准審定時專利法第98條第2 項規定，對之提起異議，案經
    被告審查，於93年11月26日以（93）智專三（三）05052 字
    第09321051990 號專利異議審定書為「異議成立，應不予專
    利」之處分。原告不服，提起訴願，遭決定駁回，遂提起行
    政訴訟。本院因認本件撤銷訴訟之結果，參加人之權利或法
    律上利益將受損害，爰依職權裁定命獨立參加被告之訴訟。
二、兩造聲明：
    (一)原告聲明：
      1.訴願決定及原處分均撤銷。
      2.訴訟費用由被告負擔。
    (二)被告聲明：
      如主文所示。
三、兩造之爭點：
    1.行政救濟階段提出申請專利範圍修正本，是否應予審酌？
    2.系爭案是否違反核准審定時專利法第98條第2 項進步性之
      規定，不符新型專利之要件？
    (一)原告主張：
      被告為「異議成立，應不予專利」之理由，係認為引證1
      （即日本特開0000-00000號專利案）已揭露系爭案排氣管
      本體的尾端設有一尾蓋之構造，及形成於散熱孔與排氣管
      本體間之一對流通路；又引證2 （即公告之第0000000 號
      「具觸媒之消音器之尾端管構造」新型專利案）亦已揭露
      系爭案之阻隔面後端部向內凹設一容置空間，使尾管穿設
      於容置空間外側端部內，並於該阻隔面上設有散熱孔等結
      構，故引證1 、2 足以證明系爭案係運用申請前既有之技
      術，乃熟習該項技術者可輕易完成且未能增進功效，系爭
      案違反核准審定時適用之專利法第98條第2 項之規定。惟
      查，被告審認系爭案不具進步性之理由難謂與事實相符，
      據以審定異議成立，法理均有違誤、不當，爰將原處分理
      由難稱適法、公允之處詳述如后：
      1.被告不受理系爭案於行政救濟（訴願）階段所提之修正
        申請專利範圍，有違系爭案核准審定時專利法立法意旨
        ，亦不符實質公平合理原則：
        (1)為使爭系案專利特徵更臻明確，原告乃於94年3月18
          日提起訴願補充理由時依當時專利法第102 條之1 第
          3 項規定同時向被告申請補充、修正專利說明書（含
          申請專利範圍），其中在申請專利範圍的修正上係補
          充「該尾蓋與排氣管本體的尾端之間具有間隙」的說
          明，同時將修正前第3 項附屬項併入修正後第1 項獨
          立項內，藉以限縮第1 項獨立請求項之權利範圍；而
          在專利說明書的修正，主要是對應補充「尾蓋10與排
          氣管本體20相對應的開端具有一間隙‧‧‧」之說明
          。此次補充、修正卻遭被告以系爭案已進入行政救濟
          （訴願）為由不予受理，訴願決定機關亦認同此次補
          充、修正非屬原處分範疇，非訴願階段所得審究。而
          此等不予受理補充、修正專利說明書（申請專利範圍
          ）之理由實難以服人。
        (2)鈞院 90 年度訴字第 325 號判決理由中，對專利專
          責機關於訴願階段所送申請專利範圍修正本是否應予
          審酌有其公平合理之見解，該判決意旨「原告於訴願
          階段所送申請專利範圍修正本，固非訴願機關所得論
          究，惟如其內容倘有縮小原申請專利範圍之情事，並
          已足以動搖或變更原處分認定本案不具產業利用性、
          進步性及新穎性之事實基礎者，則本案是否全然不具
          可專利性，即有由被告重行審酌之必要。原處分對原
          告於訴願階段所送申請專利範圍修正本未及審酌，訴
          願決定未將原處分撤銷，命被告重行審查而逕予維持
          原處分，均有未洽，原告訴請將之一併撤銷，自無不
          合，應予准許」釋示足供參酌。易言之，前開判決所
          持見解係認為遲至行政爭訟（訴願）階段呈送之申請
          專利範圍修正本雖非行政爭訟（訴願）機關所得審究
          ，但專利專責機關仍應審查遲延修正的專利說明書。
          繼而就遲延修正專利說明書得否論究屬法院裁量乙節
          ， 90 年度訴字第 325 號判決所提出裁量依據之一
          為「倘若申請專利範圍修正本內容有縮小原申請專利
          範圍之情事，並已足以動搖或變更原處分認定本案不
          具產業利用性、進步性及新穎性之事實基礎者，即有
          由專利專責機關之智慧財產局重行審酌之必要。」據
          此，被告未就系爭案之補充、修正內容重行審酌，原
          決定機關更遞予維持原處分，二者皆存有審查違誤、
          不當之事實。
        (3)再依系爭案核准審定時專利法第102 條之1 第3 項規
          定，即便已請准新型專利之說明書及圖式，若有「申
          請專利範圍過廣、誤記之事項或不明瞭之記載時」，
          在不變更申請案之實質下，均得向專利專責機關申請
          補充、修正。易言之，新型專利案即使經審定公告後
          ，對於諸如申請專利範圍過廣、誤記之事項或不明瞭
          之記載等情事仍允許補充或修正，然並不因此撤銷原
          來審定或專利，顯見系爭案審定當時專利法對於申請
          專利範圍過廣、誤記之事項或不明瞭之記載等皆可補
          正瑕疵，並非採取只要發現就不能予以專利之嚴厲立
          場，而係本於鼓勵發明與創作以促進產業發展的立場
          給予補充或修正（治癒）的機會。故，被告對原告於
          行政爭訟（訴願）階段對因申請專利範圍過廣或不明
          瞭之記載等情事而補正之申請完全不予論究，致使系
          爭案因甚易治癒之瑕疵而無法獲准專利，顯與前揭專
          利法之立法意旨未合。
        (4)系爭案所提補充、修正之結果並未改變原申請專利範
          圍，亦未變更原創作之實質。如前所述，其補充內容
          係進一步敘明「該尾蓋10與排氣管本體20的尾端之間
          具有間隙」，而此間隙（即通路S）構形已揭示於系
          爭案之第4 圖，故系爭案文字缺漏之不明瞭記載依其
          核准審定時專利法第102 條之1 第3 項之規定得修正
          乃為不爭。因此「由圖式本身即清楚可知其文字應記
          載而漏未記載之不明」時，理應屬前揭專利法可為補
          充之「不明瞭之記載」。其次，系爭案將申請專利範
          圍第3 項附屬項「呈放射狀佈設之散熱孔110 」併入
          第1 項乃限縮其申請專利範圍，當屬前揭專利法可為
          修正之「申請專利範圍過廣之記載」，而同為修正後
          可治癒之瑕疵。被告若對系爭案於被異議成立審定後
          始補充、修正之專利申請專利範圍不問案情概不予論
          究，在專利審查實務上難稱實質公平合理，亦不符公
          法上之誠信公平原則。
        (5)再者，在行政救濟程序中修正申請專利範疇並非無例
          可稽，如第00000000N01 號舉發案，該案於92年10月
          22日經被告為「舉發成立，應撤銷專利權」之處分，
          而該案被舉發人係於92年8 月25日提起訴願並於92年
          10月22日申請更正說明書及申請專利範圍，之後被告
          以其更正未變更實質範圍，因而自行撤銷原處分並依
          該更正本審查，並於93年5 月24日另作出「舉發不成
          立」之處分。而此事例已於原告所提補充訴願理由書
          中述之甚詳，實已難令被告自圓其說；此外，原決定
          機關未查並逕以「此補充、修正非屬原處分範疇，自
          非訴願階段所得審究」為由，對於原告所提之修正、
          補充申請完全不予論究，亦有違反行政程序法所明揭
          之平等原則。
      2.被告對於系爭案申請專利新型之認定有違其自訂「專利
        審查基準」之判斷原則：
        (1)按，「請求項中記載之用語及內容，於新型說明中有
          定義及說明者，或請求項之記載雖不明確，但在新型
          說明中有明確記載者，於解釋該用語或內容時，應參
          酌新型說明之記載內容，如有圖式者，應一併參酌該
          圖式。」，於被告在89年元月所出版「專利審查基準
          」第2-3-6 頁即已詳載；意即被告在審查系爭案專利
          內容之認定上，必須「參酌說明書之記載內容，並應
          一併參酌相關圖式」。
        (2)據前所述，縱令被告以系爭案已進入行政救濟程序為
          由不予受理補正，然系爭案在無須修正、補充申請專
          利範圍下，亦已明確教示其專利技術內容。如系爭案
          補正前專利說明書第6 頁第6-11行及第4 圖所示，即
          已清楚記載或繪出「尾蓋10之內徑大於排氣管本體20
          尾端之外徑（既然尾蓋10是覆設於排氣管本體20外周
          緣，則具一般常識者可輕易推知該尾蓋10之內壁面絕
          非與該排氣管本體20之外周壁相貼觸，而形成有一間
          隙；而此間隙亦清楚顯示於第4 圖中），因此尾蓋10
          與排氣管本體20的尾端之間維持有一容許空氣對流的
          通路S 」；「並且，在尾蓋10阻隔面11之錐形表面上
          ，設有複數放射狀的散熱孔110 ；因此，該尾蓋10除
          了有效阻隔潛在危險外，更增加空氣之對流‧‧‧」
          之構造設計及所能達成之功效。換言之，系爭案於補
          充、修正前後，所有結構設計、空間型態、使用機能
          及達成功效皆完全相同，並未因補充、修正後而有任
          何改變。
        (3)就「專利審查基準」對於申請新型專利之認定標準而
          言，解釋系爭案請求項之內容當應對應該說明書所載
          內容及圖式，方符合新型專利之認定原則。顯然，被
          告並未詳加參酌系爭案說明書之記載內容或相關圖式
          ，致所為之審定結果與其據為審查之基礎事實相背離
          ，原決定機關失查遞予維持，亦有未當。
      3.被告未予詳究引證1 與系爭案之構造差異及所能達成之
        功效：
        (1)請配合參閱原證6 號（即系爭案與引證1 、2 之比對
          簡報）所示，系爭案之第4 圖已揭示該尾蓋10與排氣
          管本體20之間形成有一可供空氣對流的通路S 亦即形
          成間隙；配合第3 圖所示，該尾蓋10之阻隔面11上設
          有複數與機車行進方向一致且呈放射狀佈設的散熱孔
          110 。當機車行進時，氣流便會由該尾蓋10位於機車
          行進方向處（即第4 圖所標示之S 處）流進尾蓋10內
          部，同時將排氣管本體20所散發之熱氣帶離，並藉由
          每一散熱孔110 將熱氣排放出。系爭案藉以導引散熱
          之氣流流向係近乎平行於機車之行進方向，即沿著該
          排氣管本體20周面而順勢橫向通過尾蓋10與排氣管本
          體20之間，直至排出散熱孔110 外。因此系爭案導引
          散熱氣流之流向為「橫向對流」，同時可積極地利用
          車行逆風主動帶離熱氣。反觀引證1之尾蓋12近乎是
          等徑啣接於消音本體 5 的末端，該尾蓋 12與消音本
          體 5 兩者之間幾乎毫無間隙可言，顯然，引證 1 之
          尾蓋 12 與消音本體 5 之間並不具有如系爭案可供
          氣流流動之間隙（即通路 S），更不具有呈放射狀佈
          設且可供熱氣通過之散熱孔。引證 1 之結構確實與
          系爭案不同，更遑論能達成導引氣流經由尾蓋 12 前
          端流通至末端之「橫向對流」動作。因此，引證 1
          之結構設計與所能達成之功效皆與系爭案存有極大的
          差異，引證 1 並不足以證明系爭案不具進步性。
        (2)原告於異議理由書及訴願理由中皆已詳陳前揭「引證
          1 之結構設計與所能達成之功效皆與系爭案不同」理
          由，然被告卻予以漠視恝置不論，且在未予究明兩案
          之技術差異下，僅偏執以「引證1 已揭露系爭案排氣
          管本體20的尾端設有一尾蓋10之構造，及形成於散熱
          孔110 與排氣管本體20間之一對流通路S 」為由置辯
          ，絲毫未見其據為審定之比對過程及論據，對此，訴
          願決定機關亦未予糾正，被告與訴願決定機關皆有偏
          頗不公並有處分不備理由之違法。
      4.系爭案顯非輕易完成之設計且具有功效之增進，而無違
        進步性之規定：
        (1)再依原證5號「專利審查基準」第2-2-17頁中所載「
          申請專利之新型具有能產生某一新功效、或增進新型
          之某種功效時，即認為熟習該項技術者所非能輕易完
          成」。引證2 雖揭示該罩殼60上設有一管蓋64，且該
          管蓋64設有複數之散熱用孔641 ，惟該等散熱用孔
          641 皆是朝管蓋垂直方向設置之「縱向孔」，且該管
          蓋64與消音器5 本體尾端之間為一整體密接而呈封閉
          狀。因此，當機車行進時，氣流因受擋制而無法平行
          順勢地朝管蓋64與消音器5 之間被導入管蓋64內以進
          行「橫向對流」動作；由於引證2 無法產生對流藉以
          趁勢引入氣流帶出管蓋64內，並利用車行逆風將熱氣
          快速帶出，故其散熱效果將難以有效提升。此外，由
          於該等散熱用孔641 幾乎與機車行進方向呈垂直狀態
          ，不但不易使平向吹來的氣流導入管蓋64內，更無從
          藉由外來氣流將管蓋64內之熱氣帶出。因此，引證2
          與系爭案相較之下僅能消極地靜候熱氣自然散去，並
          無如同系爭案積極利用車行風速作為散熱工具之技術
          意義。
        (2)然而，被告僅以引證2 之尾管65收納於管蓋64內，且
          該管蓋64亦設有散熱用孔641 為由，即謂引證2 已揭
          露相同於系爭案之結構，進而為系爭案不具進步性之
          處分，顯係未予深入比對兩案之構造設計及技術手段
          所致。此外，系爭案與引證2 相較下確實具有提高散
          熱效果之功效上的增進，原處分作出引證2 足以證明
          系爭案不具進步性之結論，難謂與進步性判斷之原則
          相符。
      5.綜上所陳，系爭案申請專利範圍各項所載之特徵構造，
        確實與引證案1 、2 不同並具功效之增進，應符合進步
        性之專利要件，原處分與訴願決定均有違法，敬請判決
        如訴之聲明，以維原告權益，並允法旨。
    (二)被告主張：
      1.起訴理由1.(1)原告稱其依專利法第102 條之1 第3 項之
        規定於94年3 月18日提出申請專利範圍及說明書部分頁
        數之修正本，被告以系爭案已進入行政救濟程序，不准
        其修正實難以服人云云；查專利法第102 條之1 明定專
        利專責機關於審查新型專利時，得依職權或依申請通知
        申請人或異議人限期為面詢、實驗、補充樣品或修正說
        明書等，被告於 93 年 11 月 26 日做成處分，將異議
        審定書發寄予原告，原告於 94 年 1 月 20 日提起訴
        願，並於 94 年 3 月 18 日提出申請專利範圍等修正
        本申請審查，惟該修正非屬專利法第 102 條之 1 規定
        之審查階段時所提，依法自無審究之必要。
      2.起訴理由1.(2)原告稱鈞院 90 年度訴字第 325 號判決
        理由中，對專利專責機關於訴願階段所送申請專利範圍
        修正本是否應予審酌有其公平合理之見解，被告及原決
        定機關二者皆存有審查違誤、不當之事實云云；查鈞院
        90 年度訴字第 325 號判決理由中，係針對第
        00000000 號專利再審查申請案認若申請專利範圍修正
        本內容有縮小原申請專利範圍之情事，並足以動搖或變
        更原處分認定該案不具專利要件之事實基礎時，即有重
        新審酌之必要。惟該案為不准予之救濟案件，未取得專
        利，其與本件系爭案應適用之法條，自無關連，二者無
        法類同適用。
      3.起訴理由1.(3)原告再就系爭案如有「申請專利範圍過廣
        、誤記之事項或不明瞭之記載時」依專利法法旨係本於
        鼓勵發明與創作，應給予補充或修正之機會，被告於訴
        願階段不予論究，顯與專利法法旨未合云云；查系爭案
        於訴願階段提出之修正，非屬專利法第10 2條之1 規定
        之審查階段，依法自無論究之必要。
      4.起訴理由1.(4)稱系爭案「尾蓋10與排氣管本體20間形成
        有一間隙」之修正為不明瞭記載之補充，將申請專利範
        圍第3 項併入第1 項乃申請專利範圍過廣之修正，被告
        不予論究，不符誠信公平原則云云；查原告如於異議人
        提出異議時，即審視其申請專利範圍並加以修正，被告
        依法即應加以審查，惟原告於訴願階段始提出修正，不
        符專利法第102 條之1 規定。
      5.起訴理由1.(5)稱行政救濟程序中修正申請專利範圍並非
        無例可稽，如第00000000N0 1號舉發案，‧‧‧原決定
        機關亦有違行政程序法所明揭之平等原則云云；查第
        00000000N01 號舉發案係被告自撤原處分後，再根據新
        事實加以審查，與本件系爭案二者難同一論定。
      6.起訴理由2 稱請求項不明確時，應參酌說明書及圖式，
        且系爭案專利說明書第6 頁第6-11行及第4 圖已清楚記
        載或繪出尾蓋10之內徑大於排氣管本體20尾端，因此，
        尾蓋10與排氣管本體20尾端間維持一容許空氣對流之通
        路S ，系爭案並未因補充、修正後而有任何改變云云；
        查系爭案將尾蓋10與排氣管本體20之間具有一間隙，作
        為其特徵，顯已脫離系爭案技術特徵。再者，系爭案所
        稱通路 S 亦已見於附件 1 （日本特開 0000-00000 號
        專利案）揭示之尾蓋 12 與環狀板 23 間的構造中。
      7.起訴理由3.稱系爭案尾蓋10與排氣管本體20之間形成有
        一可供空氣對流之通路S ，系爭案當機車行進時，氣流
        便會由該尾蓋10位於車行進方向處流進尾蓋內部，將排
        氣管本體20熱氣帶離，藉由散熱孔110 將熱氣排放出，
        附件不足以證明系爭案不具進步性云云；查系爭案創作
        目的在於避免高溫之排氣管本體尾端及尾管直接暴露於
        外燙傷人之情形發生，以及增加空氣對流降低尾蓋溫度
        ，因而創作塑膠製尾蓋；今原告不僅於起訴理由中述稱
        原非屬系爭案特徵之尾蓋10與排氣管本體20間形成之通
        路S ，且又加入專利說明書中未記載該通路可於機車行
        進時如何散熱等語，實已明顯偏離系爭案技術內容。
      8.起訴理由4.稱附件2 （第80000000號專利案）罩殼60上
        設有一管蓋64，管蓋設置多數個散熱用孔641 ，該等散
        熱用孔641 皆是朝垂直方向設置之「縱向孔」‧‧‧當
        機車行進時，氣流受阻擋，無法平順導入管蓋64，附件
        2 僅能消極地靜候熱氣自然散去，無法如系爭案利用車
        行風速作為散熱工具，附件2 無法證明系爭案不具進步
        性云云；查系爭案專利說明書中未記載該通路可於機車
        行進時如何散熱之內容，此非屬系爭案專利特徵，況且
        機車即使未於排氣尾管設置排氣孔，行進時之流動空氣
        ，也能達到氣冷的冷卻效果，併予陳明。
      9.綜上所述，被告原處分並無違法，敬請駁回原告之訴。
    (三)參加人主張：
      1.機車尾蓋之設置是考量機車停滯時溫度的控制，不是行
        進間溫度的控制。系爭案與引證案都是塑膠尾蓋安裝於
        機車排氣管後面的支撐架上用螺絲鎖固，兩者構造是相
        同的。
      2.其餘主張引用被告之答辯。
    理  由
一、按凡對物品之形狀、構造或裝置之創作或改良，而可供產業
    上利用者，得依法申請取得新型專利，固為系爭案核准審定
    時專利法第97條暨第98條第1 項前段所明定。惟其新型如「
    係運用申請前既有之技術或知識，而為熟習該項技術者所能
    輕易完成且未能增進功效時」，仍不得依法申請取得新型專
    利，復為同法第98條第2 項所明定。
二、本件系爭第00000000號「用於排氣管上的塑膠製尾蓋構造」
    新型專利案，其排氣管係由一前導管將廢氣導入排氣管本體
    內，並經由尾管將廢氣排出於排氣管外的空氣中，其特徵在
    於：該排氣管本體的尾端設有一塑膠製的尾蓋，該尾蓋係具
    有一阻隔面，該阻隔面的一側係覆蓋排氣管本體尾端的外周
    緣，並於該阻隔面另一側的後端部向內凹設一容置空間，以
    令該尾管穿設於容置空間的外側端部以內，並於該阻隔面上
    設有散熱孔者。參加人所提異議證據計有：附件1 為西元
    2001年3 月21日公開之日本特開0000-00000號專利案（即引
    證1）及 附件2 為82年4 月1 日公告之第80000000號「具觸
    媒之消音器之尾端管構造」新型專利案（即引證2）。 案經
    被告審查，認引證1 第2 圖所揭示之尾蓋係由合成樹脂材料
    形成，且於尾蓋設有一凹陷部，並用螺絲鎖固於排氣管之環
    狀板上，即已揭露系爭案排氣管本體的尾端設有一塑膠製的
    尾蓋，該尾蓋係具有一阻隔面之構造；又引證2 之尾管收納
    於管蓋內及散熱用孔亦已揭露系爭案之阻隔面另一側的後端
    部向內凹設一容置空間，以令該尾管穿設於容置空間的外側
    端部以內，並於該阻隔面上設有散熱孔之構造；另系爭案之
    散熱孔與排氣管本體間形成有對流通路S ，亦已見於引證1
    之尾蓋與環狀板間之構造中；故引證1 及2 足以證明系爭案
    係運用申請前既有之技術，而為熟習該項技術者所能輕易完
    成，且未能增進功效，自有違反其核准審定時專利法第98條
    第2 項規定，乃為異議成立，應不予專利之處分。原告不服
    ，依序提起訴願及行政訴訟；兩造及參加人之主張，各如事
    實欄所載，其爭點厥為：1.行政救濟階段提出申請專利範圍
    修正本，是否應予審酌？2.系爭案是否違反核准審定時專利
    法第98條第2 項進步性之規定，不符新型專利之要件？
三、經查，關於行政爭訟程序中所提出之專利說明書修正本，是
    否應予受理，法院或訴願管轄機關應否予以審酌之問題，涉
    及專利申請權人、第三人（異議人、舉發人等）及智慧財產
    局三方面之權益或職權，非可祇顧專利申請權人之權益，而
    認其可隨時提出修正本。依系爭案核准審定時專利法（即90
    年10月24日修正公布之專利法）第102 條之1 規定：「專利
    專責機關於審查新型專利時，得依職權或依申請通知申請人
    或異議人限期為下列各款之行為：一、‧‧‧三、補充或修
    正說明書或圖式。依第一項第三款所為之補充或修正，不得
    變更申請案之實質。於審定公告後提出之補充、修正，並須
    有下列各款情事之一始得為之：一、申請專利範圍過廣。
    二、誤記之事項。三、不明瞭之記載。」可知補充或修正說
    明書或圖式，限於專利專責機關於審查新型專利時；於行政
    救濟階段提出申請專利範圍修正本，自不應受理。本件系爭
    專利經被告審查准予專利，公告期間參加人提起異議，復經
    被告為「異議成立，應不予專利」之處分，原告不服，提起
    訴願後，始於94年1 月19日提出專利補充、修正申請書，擬
    修正申請專利範圍，依前揭說明，顯已逾上開法定修正之期
    間，自不能准許。何況，本件參加人提出異議後，異議申請
    書、理由書及相關附件，已交由原告答辯，被告機關並告知
    如原核准之專利說明書或圖式有補充、修正者，請依規定提
    出，此有被告機關93年3 月26日（93）智專一（二）15114
    字第9340493420號函附原處分卷可稽，足見原告修正專利說
    明書之程序權利已能充分行使，其能行使而不行使，致其權
    利未得保障，即非嗣後之行政爭訟程序中所能救濟，故原告
    於訴願程序中始提出之申請專利範圍修正本，本院不予審酌
    ，本件仍依系爭案原公告之專利說明書及申請專利範圍審查
    。次按系爭案核准審定時專利法第103 條第2 項規定：「新
    型專利權之範圍，以說明書所載之申請專利範圍為準。必要
    時得審酌說明書及圖式。」所謂「必要時得審酌說明書及圖
    式」，係指申請專利範圍所載之文字用語模糊、定義不明確
    ，而說明書或圖式另有明確之定義或揭露時，可予參酌而言
    ，非謂說明書中有記載或圖式中有揭露，但未寫在申請專利
    範圍欄之技術內容，亦可認係新型專利權之範圍；故本件異
    議案依系爭案申請專利範圍所載之標的，為與引證案所揭內
    容比較論究之依據；均合先說明。
四、次查，依系爭案原公告之申請專利範圍第1 項獨立項所載，
    其特徵在於該排氣管本體的尾端設有一塑膠製的尾蓋，該尾
    蓋係具有一阻隔面，該阻隔面的一側係覆蓋排氣管本體尾端
    的外周緣，並於該阻隔面另一側的後端部向內凹設一容置空
    間，以令該尾管穿設於容置空間的外側端部以內，並於該阻
    隔面上設有散熱孔者。而由引證1 之專利說明書第3 頁第42
    行、第4 頁第3 至8 行所載內容，配合其第2 、8 、10及11
    圖觀之，引證1 所揭示之尾蓋係由合成樹脂材料形成，且於
    尾蓋設有一凹陷部，並用螺絲鎖固於排氣管之環狀板上，即
    已揭露系爭案於排氣管本體的尾端設有具一阻隔面之塑膠製
    尾蓋結構。至原告指稱系爭案之尾蓋與排氣管本體間具有一
    間隙乙節，並未界定於系爭案原公告之申請專利範圍中，依
    前揭說明，尚非系爭案專利權之範圍，故不予論究。又查，
    引證2 之特徵在於其罩殼之至少端部安裝覆蓋尾管突出端的
    管蓋，並在該管蓋設置多數個散熱用孔者，而其尾管收納於
    管蓋內及於管蓋設置多數個散熱用孔之結構，亦已揭露系爭
    案尾蓋之阻隔面另一側的後端部向內凹設一容置空間，以令
    該尾管穿設於容置空間的外側端部以內，並於該阻隔面上設
    有散熱孔之構造。至系爭案之散熱孔呈放射狀，僅係引證2
    所揭示散熱用孔之簡易運用，為熟習該項技術者所能輕易完
    成。另原告訴稱系爭案之散熱孔係「橫向對流」，非但未界
    定於系爭案原公告之申請專利範圍中，且系爭案之說明書中
    亦僅說明該散熱孔能增加空氣之對流以降低尾蓋之溫度而已
    ，根本未提及該空氣對流係「橫向」的。是系爭案原公告申
    請專利範圍所界定之技術特徵已分別揭露於引證1 及2 中，
    而為熟習該項技術者運用引證1 及2 已公開之技術加以組合
    後，所能輕易完成且未能增進功效，故引證1 及2 已足以證
    明系爭案不具進步性。
五、綜上所述，系爭案有違核准審定時專利法第98條第2 項進步
    性之規定，不符新型專利之要件；原告所訴，核不足採。從
    而，被告所為本件異議成立，應不予專利之處分，洵無違誤
    ，訴願決定予以維持，亦無不合。原告訴請撤銷訴願決定及
    原處分，為無理由，應予駁回。
據上論結，本件原告之訴為無理由，依行政訴訟法第98條第3 項
前段，判決如主文。
中    華    民    國    95    年     8    月   23     日
                    第二庭審判長法  官  徐  瑞  晃
                                法  官  蕭  惠  芳
                                法  官  李  得  灶
上為正本係照原本作成。
如不服本判決，應於送達後20日內向本院提出上訴狀並表明上訴
理由，如於本判決宣示後送達前提起上訴者，應於判決送達後20
日內補提上訴理由書（須按他造人數附繕本）。
中    華    民    國    95    年     8    月   30     日
                                書記官  陳  清  容


司法院資訊處製作；財團法人民間司法改革基金會備份。
